---
title: "Causal Inference"
output: 
  learnr::tutorial:
    progressive: true
runtime: shiny_prerendered
---

```{r setup, include=FALSE}
library(ggdag)
coordLV <- list(
  x = c(sex = 0, age = 0, smoke = 1, height = 2, fev = 3),
  y = c(sex = 1, age = 2, smoke = 0, height = 2, fev = 0))
dagLV <- dagify(height ~ sex + age + smoke,
                smoke ~ sex + age,
                fev ~ height + sex + age + smoke,
                coords = coordLV,
                exposure = "smoke",
                outcome = "fev")
p1 <- ggdag(dagLV, text_col = "blue", node = FALSE, text_size = 5) + theme_dag_blank()


library(learnr)
library(tidyverse)
library(mosaic)

FEV <- read.table('http://jse.amstat.org/datasets/fev.dat.txt')
colnames(FEV) <- c("age", "fev", "height", "sex", "smoke")
FEV <- as.tibble(FEV)

checker <- function(label, user_code, check_code, envir_result, evaluate_result, ...) {
  list(message = check_code, correct = TRUE, location = "append")
}
tutorial_options(exercise.timelimit = 60, exercise.checker = checker)
```

## Vorbemerkung

Dieses Tutorial orientiert sich am Projekt [Causal Inference in Introductory Statistics Courses](https://github.com/kfcaby/causalLab) von [LTC Kevin Cummiskey](https://westpoint.edu/mathematical-sciences/profile/kevin_cummiskey). Siehe auch Cummiskey, K., Adams, B,. Pleuss, J.,  Turner, D., Clark, N. \& Watts, K. (2020). *Causal Inference in Introductory Statistics Courses*, Journal of Statistics Education, [https://doi.org/10.1080/10691898.2020.1713936](https://doi.org/10.1080/10691898.2020.1713936).

Datengrundlage ist der Artikel von Kahn, M. (2005). *An exhalent problem for teaching statistics*. Journal of Statistics Education, 13(2), [https://doi.org/10.1080/10691898.2005.11910559](https://doi.org/10.1080/10691898.2005.11910559).

## Rauchen bei Kindern und Jugendlichen

Mittlerweile sind wir ziemlich sicher, dass Rauchen der Gesundheit schadet. Aber das war nicht immer so, und eine naive Datenanalyse kann auch zu einem gegenteiligen Ergebnis kommen.

In einer Reihe von Papern (siehe z.B. [Kahn, 2005](https://doi.org/10.1080/10691898.2005.11910559)) wurde der Frage nachgegangen inwieweit Rauchen das sogenannte *forcierte exspiratorische Volumen* -- eine Kennzahl der Lungenfunktion -- bei Heranwachsenden beeinflusst.

###


```{r ethik, echo=FALSE}
question("Ist hier ein randomisiertes Experiment ethisch vertretbar?",
  answer("Ja.", message = "Falsch: es können negative Folgen bei den Teilnehmer\\*innen, die im Experiment den Raucher\\*innen zugeordnet werden, befürchtet werden."),
  answer("Nein.", correct = TRUE, message = "Richtig: negative Konsequenzen sind für die Raucher\\*innen zu erwarten.")
)
```


###

Der hier verwendete Datensatz `FEV` hat folgende Struktur:

```{r str}
str(FEV)
```

mit den Variablen

- `age`: age in Jahren
- `fev`: forcierte exspiratorische Volumen in l
- `height`: Größe in cm
- `sex`: `m` für männlich und `w` für weiblich
- `smoke`: Hat die Person geraucht? `ja` oder `nein`

Übersicht der ersten Werte:

```{r head}
head(FEV)
```


```{r skalennvieau, echo=FALSE}
question("Welches Skalenniveau hat die Variable `fev`?",
  answer("Kategorial - nominal", message = "Falsch: Die Werte können nicht nur unterschieden werden, es gibt auch eine Reihenfolge, Abstände und einen natürlichen Nullpunkt."),
  answer("Kategorial - ordinal", message = "Falsch: Die Werte können nicht nur unterschieden und in eine Reihenfolge gebracht werden. Es gibt auch natürliche Abstände und einen natürlichen Nullpunkt."), 
    answer("Numerisch - intervall", message = "Falsch: Die Werte können nicht nur unterschieden und in eine Reihenfolge mit natürlichen Abständen gebracht werden. Es gibt auch einen natürlichen Nullpunkt."), 
    answer("Numerisch - verhältnis", correct=TRUE, message = "Richtig: Die Werte können unterschieden werden, es gibt eine natürliche Ordnung. Auch können die Abstände verglichen werden und es gibt einen absoluten Nullpunkt.")
)
```

###

Aus inhaltlichen Gründen wird dabei folgender Kausalzusammenhang angenommen:

```{r p1, echo=FALSE}
p1
```

*Tip*: [DAGitty](http://dagitty.net/) and [ggdag](https://ggdag.netlify.app/) are nice tools to draw directed acyclic graphs.

## Rauchen und fev

Ein Boxplot des fevs in Abhängigkeit des Rauchverhaltens ergibt folgendes Ergebnis:

```{r b1}
gf_boxplot(fev ~ smoke, data = FEV)
```

###

```{r median, echo=FALSE}
question("Welche Gruppe hat im Median das größere fev?",
  answer("Die Nichtraucher.", message = "Falsch: während der Median bei den Nichtraucher\\*innen bei ca. 2.5 l liegt, liegt er bei den Raucher\\*innen bei ca. 3.2 l."),
  answer("Die Raucher.", correct = TRUE, message = "Richtig: während der Median bei den Nichtraucher\\*innen bei ca. 2.5 l liegt, liegt er bei den Raucher\\*innen bei ca. 3.2 l.")
)
```

###

Sowohl Rauchen als auch fev hängen vom sex ab. 

Erweitern Sie den Code, so dass Sie nach `sex` bedingen/ filtern.

```{r bedingt, exercise = TRUE}
gf_boxplot(fev ~ smoke, data = FEV)
```

```{r bedingt-solution}
gf_boxplot(fev ~ smoke | sex, data = FEV)
```

###

Das Bild hat sich nicht geändert, Raucher\*innen scheinen das größere fev zu haben.

###

Woran könnte das liegen?

## Das age ...

Wie zu erwarten war, gibt es einen Zusammenhang zwischen age und Größe:

```{r }
gf_point(height ~ age, data = FEV) %>%
  gf_smooth()
```

###

Erweitern Sie den Code so, so dass Sie die Punkte gemäß der Variable `smoke` farbig markieren:

```{r color, exercise = TRUE}
gf_point(height ~ age, data = FEV) %>%
  gf_smooth()
```

```{r color-solution}
gf_point(height ~ age, color = ~ smoke, data = FEV) %>%
  gf_smooth()
```

###

Klar: Bei Heranwachsenden sind die Raucher\*innen älter als die Nichtraucher\*innen -- und damit auch größer.

###

Und natürlich gibt es auch einen Zusammenhang zwischen der Größe und dem fev:

```{r}
gf_point(fev ~ height, data = FEV) %>%
  gf_smooth()
```

## Kausale Modellierung Rauchen und fev 

Hier noch einmal das angenommene Modell:

```{r p12, echo = FALSE}
p1
```



Eine naive Modellierung ergibt folgendes Ergebnis:

```{r}
lm(fev ~ smoke, data = FEV) %>%
  summary()
```

### 

Rauchen *scheint* das fev zu erhöhen.

Warum?

###

Weil die nicht-kausalen Pfade durch die *Hintertür* (engl. backdoor, *Fork*) offen sind:

$$\text{smoke} \leftarrow \text{sex} \rightarrow \text{fev}$$
bzw.

$$\text{smoke} \leftarrow \text{age} \rightarrow \text{fev}$$
Diese Pfade sollten also z.B. durch Adjustierung *blockiert* werden.


```{r chain, echo=FALSE}
question("Sollte über die Variable `height` adjustiert werden?",
  answer("Ja.", message = "Falsch: die Variable `height` liegt auf dem kausalen Pfad (*Chain*) zwischen `smoke` und `fev` (Mediator)"),
  answer("Nein.", correct = TRUE, message = "Richtig: die Variable `height` liegt auf dem kausalen Pfad (*Chain*) zwischen `smoke` und `fev` (Mediator).")
)
```

###

Geben Sie, unter der Annahme eines linearen Modells die Formel an, die den (totalen) kausalen Effekt des Rauchens auf das fev schätzt:

```{r model, exercise = TRUE, eval=FALSE}
lm(fev ~ smoke + ___ + ___, data = FEV) %>%
  summary()
```

```{r model-solution}
lm(fev ~ smoke + sex + age, data = FEV) %>%
  summary()
```

###

```{r effekt, echo=FALSE}
question("Hat in dem Modell Rauchen einen negativen Effekt auf das fev?",
  answer("Ja.", correct = TRUE, message = "Richtig: der geschätzte Koeffizient ist mit $-0.153974$ negativ (`Estimate` für die Variable `smokeja `)."),
  answer("Nein.", message = "Falsch: der geschätzte Koeffizient ist mit $-0.153974$ negativ (`Estimate` für die Variable `smokeja `).")
)
```

###

```{r pwert, echo=FALSE}
question("Wäre der geschätzte Effekt von ($\\hat{\\beta}_{\\text{smokeja}}=-0.153974$) plausibel, wenn es gar keinen geben würde ($H_0: {\\beta}_{\\text{smokeja}}=0$)?",
  answer("Ja.", message = "Falsch: nicht besonders: die Wahrscheinlichkeit in dem Modell ${\\beta}_{\\text{smokeja}}=0$ einen mindestens so großen Wert wie $\\hat{\\beta}_{\\text{smokeja}}=-0.153974$ in einer Stichprobe zu beobachten liegt bei 0.0487 (p-Wert, siehe `Pr(>|t|)`."),
  answer("Nein.", correct = TRUE, message = "Richtig: die Wahrscheinlichkeit in dem Modell ${\\beta}_{\\text{smokeja}}=0$ einen mindestens so großen Wert wie $\\hat{\\beta}_{\\text{smokeja}}=-0.153974$ in einer Stichprobe zu beobachten liegt bei 0.0487 (p-Wert, siehe `Pr(>|t|)`.")
)
```

*Hinweis*: Die Annahme eines linearen Modells ist aufgrund des nicht-linearen Zusammenhangs zwischen age und Größe sowie Größe und fev (siehe Abbildungen im Abschnitt *Das age ...*) eher nur eine Näherung.

## Ausblick

Die Kausale Inferenz bietet viele weitere und fortgeschrittene Möglichkeiten der Analyse. Siehe z.B. als Einstieg: Pearl, J., Glymour, M., \& Jewell, N. P. (2016). *Causal inference in statistics: A primer*. John Wiley \& Sons, [http://bayes.cs.ucla.edu/PRIMER/](http://bayes.cs.ucla.edu/PRIMER/).